【裁判字號】    96,訴,2063
【裁判日期】    971128
【裁判案由】    交付贈與物
【裁判全文】
臺灣板橋地方法院民事判決              96年度訴字第2063號
原      告  丙○○
            戊○○
            丁○○
            己○○
共      同
訴訟代理人  陳鎮律師
複  代理人  辛○○
被      告  行政院國軍退除役官兵輔導委員會臺北縣榮民服務
            處
法定代理人  庚○○
訴訟代理人  癸○○
            甲○○
            壬○○
上列當事人間請求交付贈與物事件，經本院於民國97年11月19日
言詞辯論終結，判決如下：
    主  文
原告之訴及其假執行之聲請均駁回。
訴訟費用由原告負擔。
    事實及理由
一、原告起訴主張：
  (一)緣訴外人乙○為退除役官兵，與原告間乃叔姪關係，生前未
    有配偶及子女，向由原告負責照顧其生活起居，其於民國95
    年7 月12日至同年月22日因中風住院期間，因思及年邁體弱
    ，恐來日無多，乃親自書寫遺囑載明「死時，餘款均如郵局
    、銀行存單、存簿所記載，別無私存」、「餘款無論多少均
    贈予胞姪丙○○、戊○○、丁○○及姪女己○○四人均分」
    等語，表示於死亡後將其遺產全數贈與原告4 人之意思，並
    於95年12月31日中午其意識清楚時，面囑原告提領所有銀行
    、郵局存款贈與原告4 人，足見雙方已成立死因贈與契約。
    詎乙○於95年12月31日晚間22時22分突因敗血性休克，合併
    多重器官衰竭死亡後，被告依臺灣地區與大陸地區人民關係
    條例第68條規定，擔任乙○之遺產管理人，取走乙○於郵局
    之定期存款新臺幣（下同）50萬元、臺灣銀行優惠存款40萬
    元及相關遺物；原告曾於96年1 月17日以三重28支淡大郵局
    存證信函檢附陳情書，請求被告交付乙○於遺囑中贈與原告
    之贈與物，惟遭被告以乙○自書遺囑上未記載年月日，欠缺
    法定要件而無效為由，拒絕交付。爰依原告與乙○間之死因
    贈與關係，請求依法擔任乙○遺產管理人之被告交付贈與物
    。
  (二)聲明：
    1.被告應給付原告90萬元，及自起訴狀繕本送達之翌日起至
      清償日止，按週年利率百分之5 計算之利息。
    2.願供擔保請准宣告假執行。
二、被告則抗辯：
  (一)被告依臺灣地區與大陸地區人民關係條例第68條第1 項及退
    除役官兵死亡無人繼承遺產管理辦法第4 條之規定，為被繼
    承人乙○之法定遺產管理人，並已向法院聲請對被繼承人乙○在大陸地區以外之繼承人、債權人及受遺贈人為公示催告
    ，依民法第1181條規定，遺產管理人非於公示催告所定期間
    屆滿後，不得對被繼承人之任何債權人或受遺贈人，償還債
    權或交付遺贈物，因此，於上開公示催告所定期限公告屆滿
    前，被告實無從依原告之請求交付贈與物。
  (二)原告提出之乙○遺囑係屬私文書，原告自應就該文書之真正
    與否負舉證責任，並否認乙○與原告間有成立死因贈與契約
    。
  (三)聲明：
    1.原告之訴及其假執行之聲請均駁回。
    2.如受不利之判決，願供擔保請准宣告免為假執行。
三、本院之判斷
  (一)原告主張訴外人乙○為退除役官兵，與其4 人乃叔姪關係，
    又乙○於95年12月31日死亡，生前無配偶、子女及其他繼承
    人，被告為乙○之法定遺產管理人，乙○所遺之郵局定期存
    款50萬元及臺灣銀行優惠存款40萬元均由被告收取管理中等
    情，業據其提出行政院國軍退除役官兵輔導委員會臺北榮民
    總醫院診斷證明書1 件、戶籍謄本2 份等影本附卷可稽（見
    本院卷第9 頁、第15至17頁），且為被告所不爭執，自堪信
    為真實。
  (二)又原告主張其與乙○已成立死因贈與契約，約定乙○死後將
    其所遺存款全數贈與原告4 人等語，惟為被告所否認。按遺
    囑人依遺囑所為之遺贈，因依一方之意思表示即而成立，為
    屬無相對人之單獨行為，與死因贈與乃以贈與人之死亡而發
    生效力，並以受贈人於贈與人死亡時仍生存為停止條件之贈
    與，其為贈與之一種，性質上仍屬契約，須有雙方當事人意
    思表示之合致者迥然不同。查證人子○○到庭證述稱：「乙○曾將他的遺囑給我看過，遺囑好像是過世前幾年寫的，當
    時我有建議他要去法院公證，他是海軍軍法處副處長退休，
    他當時跟我說不需要公證，乙○曾說他存的錢除了付看護費
    用及喪葬費外，剩下的錢就給他三個姪子及一個姪女，他還
    有交代必須拿2 萬元出來給幫他處理後事的人，這是在乙○
    住院前還住在宿舍時跟我講的，乙○說關於遺囑的事丙○○
    也曾經看過」、「（問：乙○95年12月31日病故當天你是否
    在場？）有。（問：當天他是否就遺產部分交代什麼事情？
    ）當天他將存摺、印章、密碼、定存單、勳章、退伍證件交
    給丙○○，當時有交代丙○○要辦理遺囑上面記載的事項，
    當時戊○○、丁○○、己○○沒有在場」、「（問：乙○要
    把這些錢分配給原告這件事原告是否都知道？）原告都知道
    ，而且也都同意」等語（見本院卷第102 至103 頁）。依證
    人子○○證述上情，乙○先前固曾自書遺囑表示其死後所遺
    財產除用以支付看護費、喪葬費外，其餘均贈與原告4 人，
    惟其以遺囑對原告為無償給與財產上之利益，自屬遺贈之單
    獨行為，其發生效力與否，端視該遺囑是否具備民法所定之
    要式條件而定，既無待受遺贈人之承諾，更不因受遺贈人為
    為承諾之意思表示而轉為死因贈與契約之性質，是原告提出
    乙○生前自書之遺囑，縱認為真，然因未註明年月日，不符
    民法第1190條所定自書遺囑之要式條件而無效，此為兩造所
    不爭執，則乙○以該遺囑所為遺贈之單獨行為，自不因原告
    事後對之承諾而轉為成立死因贈與契約。又依證人子○○所
    述，乙○於病故當日，僅當面交代原告丙○○辦理其自書遺
    囑上所載事項，並未另為死因贈與之要約意思表示，且原告
    戊○○、丁○○、己○○當時亦未在場，則乙○與原告4 人
    更無由達成意思表示合致而成立死因贈與契約之可能。至證
    人子○○雖證稱原告皆知悉乙○分配存款予其等之事，亦均
    表同意一節，惟乙○除以遺囑表示將其存款無償給付原告外
    ，是否曾另為死因贈與之要約意思表示，已非無疑，自無法
    逕以證人子○○證述上情即認乙○與原告間有死因贈與契約
    存在。
  (三)從而，原告既無法舉證證明其與乙○間曾成立死因贈與契約
    ，則其依所謂死因贈與契約，請求乙○之遺產管理人即被告
    給付90萬元，及自起訴狀繕本送達之翌日起至清償日止，按
    週年利率百分之5 計算之利息，為無理由，應予駁回。又其
    假執行之聲請亦失所附麗，應併予駁回。
四、本件判決事證基礎已臻明確，兩造其餘主張、陳述及所提證
    據，暨攻擊、防禦方法，經本院審酌後，認與判決結果已無
    影響，爰不再一一論述，併予敘明。
五、結論：原告之訴為無理由，依民事訴訟法第78條、第85條第
    1 項前段，判決如主文。
中    華    民    國    97    年    11    月    28    日
                  民事第三庭審判長法  官  朱耀平
                                  法  官  邱育佩
以上正本係照原本作成              法  官  王瑜玲
如對本判決上訴，須於判決送達後20日內向本院提出上訴狀
中    華    民    國    97    年    12    月    5     日
                                  書記官  黃美雲


司法院資訊處製作；財團法人民間司法改革基金會備份。
